臺灣臺北地方法院刑事判決　　　　　　　96年度易字第1699號
公　訴　人　臺灣臺北地方法院檢察署檢察官
被　　　告　乙○○
上列被告因妨害名譽案件，經檢察官提起公訴（96年度偵字第
3724 號），本院判決如下：
    主  文
乙○○公然侮辱人，處拘役貳拾日，如易科罰金，以銀元佰元
即新臺幣玖佰元折算壹日；減為拘役拾日，如易科罰金，以銀元
佰元即新臺幣玖佰元折算壹日。
    事  實
一、乙○○與吳辰頤均係位於臺北市松山區○○○路199 巷18號
    臺北市立民生國民小學（下稱民生國小）之教師。民國95年
    6 月15日8 時30分許，乙○○、吳辰頤及其他教師、校長在
    該校教師大辦公室舉行早會，會內乙○○、吳辰頤2 人針對
    吳辰頤代表其他教師參加開會，知悉教師可辦理退出員生消
    費合作社，卻未轉告知其他同仁，反而與部分教師辦理退社
    ，及教師究竟可否辦理退出員生消費合作社乙事，雙方發生
    口角爭執，嗣早會結束，吳辰頤即走至乙○○座位附近，向
    乙○○陳稱：把條文看清楚，再上台發言等語，乙○○聽聞
    後，甚為不悅，竟基於公然侮辱之故意，於上開教師辦公室
    之公眾得以共見共聞場合，公然對吳辰頤辱罵「下流、無恥
    、不要臉」等語，以此方式貶損吳辰頤之名譽。
二、案經被害人吳辰頤訴請臺灣臺北地方法院檢察署檢察官偵查
    起訴。
    理  由
一、訊據被告乙○○固不否認有於上開時、地早會時，與告訴人
    吳辰頤因教師可否辦理退出校內員生消費合作社、告訴人並
    已辦理退社乙事發生口角爭執，嗣早會結束，告訴人吳辰頤
    即走至被告座位附近，2 人再起衝突等情，惟矢口否認有何
    公然侮辱之犯行，辯稱：伊只是對告訴人吳辰頤說：「只享
    權益，不盡義務，不要臉」，並沒有說「下流、無恥」等詞
    ，另「只享權益，不盡義務，不要臉」等語，並非對告訴人
    吳辰頤人格作污衊，及該教師大辦公室亦非公開、不特定人
    可共見共聞場所云云。經查：
  (一)上開犯罪事實，業經告訴人吳辰頤於本院審理中指述明確（
    見本院96年10月15日審判筆錄第3 頁至第8 頁），核與證人
    即該校教師王宏仁於本院審理中（見本院96年10月15日審判
    筆錄第9 頁至第11頁）證述情節大致相符，復有員生消費合
    作社章程、臺北市松山區民生國民小學員生消費合作社函暨
    所附員生消費合作社退社名單、臺北市松山區民生國民小學
    函暨所附教師辦公室位置圖與照片各1 份在卷可稽。
  (二)雖被告以前揭情詞置辯，惟查：
  (1)依告訴人吳辰頤於本院審理中證稱：95年6 月15日早會時候
    ，被告上台說當時已進行過合作社選舉，為何選票上沒有伊
    及其他退社人的名字，輪到伊等這些人做了，該盡義務了，
    卻沒有盡義務的評論，伊認為有損名譽，就在早會結束後去
    找被告，並告訴被告請其看清楚法令，再上台發言。被告就
    罵伊「下流、無恥、不要臉」。這件事是發生在教師的大辦
    公室內，當時有甲○○老師等人在場等語（見本院96年10月
    15日審判筆錄第3 頁至第8 頁）；證人甲○○於本院審理中
    證稱：當天告訴人吳辰頤在早會台上，因只告訴部分老師可
    退出合作社的事，可能引起部分老師不滿，而與台下的老師
    對嗆。早會散會後，告訴人吳辰頤就走到如卷附辦公室位置
    圖編號105 的位置旁，對被告說；「回去把文看仔細清楚」
    ，被告一開始並不想與告訴人吳辰頤起衝突，並叫告訴人吳
    辰頤不要過來。但告訴人吳辰頤還是一直對被告說；「回去
    把文看清楚」。後來才聽到被告說：「不要臉」這句話。在
    被告罵「不要臉」之前，有聽到被告還說：「只享權利不盡
    義務」等語（見本院96年10月15日審判筆錄第10頁）。衡諸
    告訴人吳辰頤所指稱當日與被告在早會時衝突經過，嗣早會
    後前往被告座位附近告知被告把條文看清楚，再上台發言，
    即遭被告辱罵等情，均與證人甲○○證述內容及卷內跡證相
    符合。又告訴人吳辰頤前揭證述係遭被告辱罵「下流、無恥
    、不要臉」等語，雖與證人甲○○當場僅聽聞被告向告訴人
    吳辰頤陳稱「不要臉」不同，惟經檢察官就此當庭再詰問證
    人甲○○，證人甲○○答稱：被告有無說其他的話，伊不清
    楚，伊就只聽到這些（即不要臉、只享權利不盡義務）等語
    （見本院96年10月15日審判筆錄第10頁），而以本案事發突
    然之情況下，證人甲○○又非本案當事人，證人甲○○專注
    力不及告訴人吳辰頤而未見聞告訴人吳辰頤所證稱被告尚有
    辱罵「下流、無恥」等語，亦屬合理，實難以此即認告訴人
    吳辰頤所稱被告尚有對其辱罵「下流、無恥」等語乙節為虛
    妄。況證人吳辰頤前揭證述與被告衝突經過、被告罵稱「不
    要臉」情節，均與證人甲○○及卷附跡證相符合，已如前所
    述，證人吳辰頤實無需另為不實陳稱被告有對其罵以「下流
    、無恥」言詞之必要，基此，足認告訴人吳辰頤前揭所述應
    屬實情，值堪信實。被告確實有於上開時、地，先在該校舉
    行教師早會時，與告訴人吳辰頤間，因告訴人吳辰頤代表其
    他教師參加開會，知悉教師可辦理退出員生消費合作社，卻
    未轉告知其他同仁，反而與部分教師辦理退社，及教師究竟
    可否辦理退出員生消費合作社乙事，雙方發生角爭執，嗣早
    會結束，告訴人吳辰頤走至被告座位附近，向被告陳稱：把
    條文看清楚，再上台發言等語，被告聽聞後，即對告訴人吳
    辰頤辱罵「下流、無恥、不要臉」等語，甚為明確。
  (2)雖被告另辯稱：伊對告訴人罵稱該等話語，並無對告訴人吳
    辰頤人格作污衊，另該教師大辦公室並非不特定人可共見共
    聞場所云云。惟查，所謂侮辱乃對他人為有害於情感名譽之
    輕蔑表示，足使他人在精神上、心理上有感受到難堪或不快
    之虞者，亦即侮辱行為本身須具有侵害他人感情名譽之一般
    危險，始足當之。又所謂公然，乃係指不特定人或多數人所
    得共見共聞之情形（司法院院字第2033號解釋可資參照）。
    而以被告對告訴人吳辰頤辱罵「下流、無恥、不要臉」等語
    ，衡諸一般社會通念，被告對告訴人吳辰頤所為前揭言語，
    已足使告訴人吳辰頤在精神上、心理上感受到難堪，應係侮
    辱之詞無誤。又被告辱罵告訴人之地點係在民生國小教師大
    辦公室，當時並有多名老師在場等情，亦經告訴人吳辰頤、
    證人甲○○於本院審理時證述明確（見本院96年10月15日審
    判筆錄第5 頁、第8 頁、第10頁），參以卷附教師辦公室位
    置圖與現場照片所示，該辦公室為數拾名教師共同辦公之處
    所，顯為該校教師、學生可自由進出之地點，屬不特定或多
    數人得以共見共聞之公共場所甚明，被告此部分之辯解，亦
    不可採。
  (3)綜上，被告前開辯解，顯係卸責之詞，不足採信。本件事證
    明確，被告所為公然侮辱之犯行，洵堪認定，應予依法論處
    。
二、論罪部分：
  (一)查被告行為後，刑法部分條文業已修正並於95年7 月1 日施
    行，其中刑法第2 條第1 項修正為：行為後法律有變更者，
    適用行為時之法律，但行為後之法律有利於行為人者，適用
    最有利於行為人之法律。此條規定乃與刑法第1 條罪刑法定
    主義契合，而貫徹法律禁止溯及既往原則，係規範行為後法
    律變更所生新舊法律比較適用之準據法，是刑法第2 條本身
    雖經修正，但刑法第2 條既屬適用法律之準據法，本身尚無
    比較新舊法之問題，應一律適用裁判時之現行刑法第2 條規
    定以決定適用之刑罰法律，合先敘明。
  (1)刑法第33條第5 款關於罰金刑之計算單位及處罰部分：修正
    前刑法第33條第5款規定「罰金：1元以上。」，與修正後刑
    法第33條第5款規定「罰金：新臺幣1,000元以上，以百元計
    算之。」不同；另95年6月14日修正公布刑法施行法第1條之
    1 ：「中華民國94年1月7日刑法修正施行後，刑法分則編所
    定罰金之貨幣單位為新臺幣。94年1月7日刑法修正時，刑法
    分則編未修正之條文定有罰金者，自94年1月7日刑法修正施
    行後，就其所定數額提高為30倍。但72年6月26日至94年1月
    7日新增或修正之條文，就其所定數額提高為3倍」。現行刑
    法中，有關於罰金刑之計算單位及處罰之規定已有修正，自
    屬法律變更。
  (2)刑法第41條第1 項前段關於易科罰金折算標準部分：修正前
    刑法第41條第1 項前段規定：「犯最重本刑為5 年以下有期
    徒刑之刑之罪，而受6 月以下有期徒刑或拘役之宣告，因身
    體、教育、職業、家庭之關係或其他正當事由，執行顯有困
    難者，得以1 元以上3 元以下折算1 日，易科罰金。」；又
    被告行為時之易科罰金折算標準，修正前罰金罰鍰提高標準
    條例第2 條前段（現已刪除）規定，就其原定數額提高為
    100 倍折算1 日，因此被告行為時之易科罰金折算標準，應
    以銀元300 元折算1 日，經折算為新臺幣後，應以新臺幣
    900 元折算1 日。惟修正後刑法第41條第1 項前段則規定：
    「犯最重本刑為5 年以下有期徒刑之刑之罪，而受6 月以下
    有期徒刑或拘役之宣告者，得以新臺幣1,000 元、2,000 元
    、3,000 元折算1 日，易科罰金。」，比較修正前後之易科
    罰金折算標準，仍以95年7 月1 日修正公布施行前之規定，
    較有利於被告。
  (二)核被告所為，係犯刑法第309 條第1 項公然侮辱罪。爰審酌
    被告身為教師，更應僅言慎行，以為表率，卻在公眾得以共
    見共聞場合辱罵告訴人吳辰頤，所為雖屬非是，惟念及被告
    係因告訴人吳辰頤代表其他教師參加開會，知悉教師可辦理
    退出員生消費合作社，卻未轉告知其他同仁，反而與部分教
    師辦理退社，及教師究竟可否辦理退出員生消費合作社，影
    響該合作社之經營，並恐波及學生購買權益乙事，始與告訴
    人吳辰頤發生爭執，一時氣憤而口出惡言侮辱告訴人吳辰頤
    ，犯罪情節尚非重大，再徵諸被告在校擔任教師期間，表現
    良好，並予記獎，有臺北市松山區民生小學職員獎懲明細表
    1 份在卷可稽等一切情狀，量處如主文所示之刑，並依修正
    前刑法第41條第1 項前段規定諭知易科罰金之折算標準。又
    被告犯罪之時間，係在96年4 月24日以前，復無其他不合中
    華民國96年罪犯減刑條例所定不得減刑之情形，應依同條例
    第2 條第1 項第3 款之規定，減其宣告刑2 分之1 ，並依修
    正前刑法第41條第1 項前段規定諭知易科罰金之折算標準。
據上論斷，應依刑事訴訟法第299 條第1 項前段，刑法第2 條第
1 項、第309 條第1 項，修正前刑法第41條第1 項前段，刑法施
行法第1 條之1 ，修正前罰金罰鍰提高標準條例第2 條，現行法
規所定貨幣單位折算新臺幣條例第2 條，中華民國96年罪犯減刑
條例第2 條第1 項第3 款、第7 條、第9 條，判決如主文。
本案經檢察官郭瑜芳到庭執行職務
中　　華　　民　　國  　96  　年　　10　　月　  29  　日
                 臺灣臺北地方法院刑事第二庭
                         法  官  賴淑美
上正本證明與原本無異。
如不服本判決，應於判決送達後10日內向本院提出上訴狀 (應附
繕本)， 上訴於臺灣高等法院。
                           書記官 許翠燕
中　　華　　民　　國　　96　　年　　10　　月　　29　　日
附論罪科刑依據之法條：
中華民國刑法第309條
（公然侮辱罪）
公然侮辱人者，處拘役或 3 百元以下罰金。
以強暴犯前項之罪者，處 1 年以下有期徒刑、拘役或 5 百元以下罰金。
